【裁判字號】    91,苗簡,538
【裁判日期】    920127
【裁判案由】    土地所有權登記
【裁判全文】
臺灣苗栗地方法院民事簡易判決                  九十一年度苗簡字第五三八號
    原      告  乙○○
                丙○○
    被      告  財政部國有財產局中區辦事處
    法定代理人  丁○○
    訴訟代理人  甲○○
右當事人間請求土地所有權登記事件，本院判決如左：
    主      文
被告應將苗栗縣銅鑼鄉○○段二四一之一地號土地返還與原告及其他共有人。
訴訟費用由被告負擔。
    事      實
甲、原告方面：
一、聲明：求為判決如主文所示。
二、陳述：
（一）本件土地坐落於苗栗縣銅鑼鄉○○段二四一地號（重測後為銅鑼鄉○○段一七
      二地號），於日據時期之明治四十四年三月十七日，由原告之祖父湯春福取得
      ，面積三厘八毫（即三六九平方公尺）所有權範圍二分之一，大正八年（民國
      八年）時相續（繼承）登記為原告之父湯錦海所有，面積仍為三厘八毫。
（二）後土地總登記後面積無故減少為二厘四毫，但土地登記簿上竟無相關分割之記
      載，經原告查得臺帳記載銅鑼段二四一地號，於昭和十六年六月一日地政事務
      所逕為分割子地號二四一之一（面積一厘四毫），母地號二四一號（面積二厘
      四毫），又查得土地共有人連名簿，記載銅鑼鄉○○段二四一之一地號，所有
      權人為湯錦海及鄭氏元妹共有，由此可知銅鑼段二四一之一地號，是湯錦海及
      鄭氏元妹二人所有，為何地政事務所未記載逕為分割之原因及分割後之子地號
      ，僅記載土地台帳及土地連名簿，而土地登記簿竟未造設逕為分割後之子地號
      銅鑼段二四一之一號之土地登記簿。
（三）該筆子地號二四一之一在在證明為二四一地號分割而出，竟十年未造設土地登
      記簿，於四十五年間登記原因為（新登記）為（國有）管理機關為苗栗縣政府
      ，八十二年間移交由國有財產局所有。
（四）原告起訴乃主張「本件土地坐落於銅鑼鄉○○段二四一地號（重測後：銅鑼鄉
      ○○段一七二地號內）日據時代明治四十四年三月十七日（民國前一年）由祖
      父湯春福取得，面積三厘八毫（即三六九平方公尺），所有權範圍二分之一，
      日據時代大正八年（民國八年）時相續登記為家父湯錦海所有，面積仍三厘八
      毫縣銅鑼鄉○○段一七四地號（重測前銅鑼段二四一之一地號）土地管理機關
      。故本件原告以被告機關為起訴對象，依法並無不合，本無當事人不適格之問
      題。
（五）另土地法第四十三條所謂登記有絕對效力，係為保護因信賴登記取得土地權利
      之第三人而設，故登記原因無效或得撤銷時，在第三人未取得土地權利前，真
      正權利人對於登記名義人自仍得主張之（亦即提起塗銷登記之訴），此有最高
      法院四十年臺上一八九二號、三九臺上字第一一○九號判例要旨足以參酌。系
      爭土地是四十五年間經苗栗縣銅鑼地政事務所銅鑼字八五號收件，以「新登記
      」原因登記為國有，管理機關為苗栗縣政府，苗栗縣政府於八十二年十二月二
      十四日以八二府地用字第一三七一八六號函檢具國有非公用土地移接清冊等文
      件，併同苑裡鎮○○○段三六三之三地號等二四四筆國有土地移交被告機關接
      管，系爭土地管理機關變更為被告，上揭事實為被告所承認。由此可知，系爭
      土地登記名義人仍為中華民國國有，僅是管理機關有變更，故參酌上揭判例要
      旨，原告與被告機關間並無土地法第四十三條規定之適用，被告機關據上開條
      文答辯，並無理由。
（六）就被告銅鑼鄉○○段二四一及二四一之一地號有無分割之關連，提出說明：原
      銅鑼鄉○○段二四一地號日據時代登記簿謄本記載面積三厘八毫（三六九平方
      公尺），所有權人為湯錦海、鄭元妹各二分之一。經苗栗縣政府查證依據土地
      台帳記載二四一（面積○‧三八○甲，土地為共業）於昭和十六年六月一日分
      割子地號二四一之一（面積○‧○一四○甲，土地為共有，母地號二四一面積
      ○‧○二四○甲）。依據日據時代共有連名簿記載二四一共有人為湯錦海（湯
      錦福誤繕）及鄭氏元妹共有，二四一之一中記載共有人為湯錦海（湯錦福誤繕
      ）及鄭氏元妹共有。由上述資料及苗栗縣政府查證二四一之一確由二四一地號
      分割而出。土地總登記後土地登記簿二四一面積即改二厘四毫，其短少之面積
      一厘四毫應繕造分割後二四一之一地號、面積壹厘四毫之土地登記簿謄本，且
      所有權人仍應為原所有人，因分割只是標示變更，並不影響所有權人之權利，
      怎可將私人土地分割後之子地號，未繕造土地登記簿謄本，而於四十五年三月
      十五日新登記國有土地。
三、證據：提出日據時期土地登記簿影本、業主相續登記申請書影本、土地舊簿謄本
    影本、土地登記簿謄本影本、土地台帳土地連名簿影本、土地舊簿謄本影本、土
    地登記簿謄本影本、電子登記簿謄本影本、苗栗縣政府九十一年七月三日府地籍
    第九一○○○六○九七一號函及九十一年七月十八日台內中地字第○九一○○一
    一二四○號函影本、繼承系統表及戶籍謄本等件為證。
乙、被告方面：
一、聲明：原告之訴駁回。
二、陳述：
（一）系爭銅鑼鄉○○段二四一之一地號，面積一三六平方公尺，依據舊土地登記簿
      之記載，係四十五年間經苗栗縣銅鑼地政事務所銅鑼字第八五號收件，以「新
      登記」原因登記為「國有」，管理機關為「苗栗縣政府」。嗣於八十二年間該
      政府以八十二年十二月二十四日八二府地用字第一三七一八六號函檢具「國有
      非公用土地移接清冊」等文件，併同苑裡鎮○○段三六三之三地號等二四四筆
      國有土地移接本處接管，使管理機關變更登記為被告。復於八十三年間，該地
      併同苗栗縣政府經管之銅鑼段二二○之二地號等十五筆國有土地，重測改編為
      福興段一七四地號土地，面積為四三八‧五一平方公尺。故從上述系爭土地之
      來源及登記情形，與原告聲稱之母地號銅鑼段二四一地號間有無分割關聯？實
      無從判斷。
（二）按有關辦理登記事項，係屬登記機關之職掌業務，為地政相關法規內載明。而
      被告乃國有財產管理機關，係代表國庫處理公產，並無權就所發生之登記事件
      得於審究，故原告質疑其私有之重測前銅鑼段二四一地號土地，於「土地總登
      記後面積無故減少為二厘四毫」、「為何地政事務所未記載逕為分割之原因及
      分割後之子地號」及「未造設分割後之地號二四一之一地號，導致根本無從查
      知面積為何短少」云云，均事涉登記事項，自非被告能審認。
（三）依土地法四十三條規定：「依本法所為之登記，有絕對之效力。」查系爭土地
      已依法完成登記，確定其權屬為「中華民國」，則依上開規定，具有絕對效力
      ，非有法律上原因，經法院判決土地登記，登記機關不得為塗銷登記。故原告
      訴請應將系爭土地之所有權返還予其等所有，洵非有據，應予駁回。
（四）原告既訴稱「由以上之資料佐證，得知銅鑼段二四一之一地號是原告之家長湯
      錦海及鄭氏元妹所有，顯然是登記機關之疏失，導致所有權人受損」，是本件
      訴訟之提起，以被告為被告，即為當事人不適格。
三、證據：提出苗栗縣銅鑼段二四一之一地號舊土地登記簿謄本影本、苗栗縣政府八
    十二年十二月二十四日八二府地用字第一三七一八六號函影本及苗栗縣福興段一
    七四地號土地登記謄本等件為證。
    理      由
甲、程序方面：
    按「國有財產撥給各地國家機關使用者，名義上雖仍為國有，實際上即為使用機
    關行使所有人之權利，故對於是類財產，向准由管領機關起訴或應訴」，最高法
    院著有五十一年臺上字第二六八○號判例可資參照。惟此僅為訴訟上之便利，承
    認管領機關有當事人能力，實體法上之權利義務，仍應歸屬於國家（司法院八一
    廳民一字第○二六九六號函參照），次按：「按請求返還所有物之訴，應以現在
    占有該物之人為被告，如非現在占有該物之人，縱令所有人之占有係因其人之行
    為而喪失，所有人亦僅於此項行為具備侵權行為之要件時，得向其人請求損害賠
    償，要不得本於物上請求權，對之請求返還所有物」，亦有最高法院二十九年上
    字第一○六一號判例要旨可供參酌。再按：「當事人適格，乃指當事人就具體特
    定之訴訟，得以自己之名義為原告或被告，而受為訴訟標的法律關係之本案判決
    之資格而言。故在給付之訴，祗原告主張其為訴訟標的法律關係之權利主體，他
    造為訴訟標的法律關係之義務主體，其當事人即為適格。至原告是否確為權利人
    ，被告是否確為義務人，乃為訴訟標的法律關係之要件是否具備，即訴訟實體上
    有無理由之問題，並非當事人適格之欠缺」（最高法院八十五年臺上字第一○五
    四號判決參照）。經查：本件原告訴求之苗栗縣銅鑼鄉○○段二四一之一地號土
    地（重測後為銅鑼鄉○○段一七四地號）（下簡稱「系爭土地」），現登記為中
    華民國所有，且管理機關登記為財政部國有財產局，有土地登記謄本正本一件附
    本院卷第八十二頁可稽，則揆諸前說明，本件原告請求被告返還系爭土地，被告
    自有當事人適格及當事人能力無訛，合先敘明。
乙、實體方面：
一、本件原告主張坐落於苗栗縣銅鑼鄉○○段二四一地號土地（重測後為銅鑼鄉○○
    段一七二地號）日據時期明治四十四年三月十七日由其祖父湯春福取得，面積三
    厘八毫（三六九平方公尺）所有權範圍二分之一，大正八年（民國八年）時相續
    （繼承）登記為其父湯錦海所有，面積仍為三厘八毫。惟土地總登記後面積無故
    減少為二厘四毫，但土地登記簿上竟無相關分割之記載，經原告查得台帳記載銅
    鑼段二四一地號於昭和十六年六月一日地政事務所逕為分割子地號二四一之一（
    面積一厘四毫），母地號二四一號（面積二厘四毫），又土地共有人連名簿記載
    銅鑼鄉○○段二四一之一地號，所有權人為湯錦海及鄭氏元妹共有，由此可知銅
    鑼段二四一之一地號是湯錦海及鄭氏元妹二人所有，地政事務所未記載逕為分割
    之原因及分割後之子地號，僅記載土地台帳及土地連名簿，而土地登記簿竟未造
    設逕為分割後之子地號銅鑼段二四一之一號之土地登記簿，該筆子地號二四一之
    一在在證明為二四一地號分割而出，竟十年未造設土地登記簿，於四十五年間以
    新登記原因登記為國有，管理機關為苗栗縣政府，八十二年間移交由國有財產局
    所有，爰本於物上請求權，對之請求返還所有物等語。
二、被告則以系爭銅鑼鄉○○段二四一之一地號，面積一三六平方公尺土地，依據舊
    土地登記簿之記載，係四十五年間經苗栗縣銅鑼地政事務所銅鑼字第八五號收件
    ，以「新登記」原因登記為「國有」，管理機關為「苗栗縣政府」。嗣於八十二
    年間該政府以八十二年十二月二十四日八二府地用字第一三七一八六號函檢具「
    國有非公用土地移接清冊」等文件，併同苑裡鎮○○段三六三之三地號等二四四
    筆國有土地移接被告接管，使管理機關變更登記為被告。復於八十三年間，該地
    併同苗栗縣政府經管之銅鑼段二二○之二地號等十五筆國有土地，重測改編為福
    興段一七四地號土地，面積為四三八‧五一平方公尺。故從上述系爭土地之來源
    及登記情形，與原告聲稱之母地號銅鑼段二四一地號間有無分割關聯，實無從判
    斷。且有關辦理登記事項，係屬登記機關之職掌業務，為地政相關法規內載明，
    而被告乃國有財產管理機關，係代表國庫處理公產，並無權就所發生之登記事件
    得於審究。另依土地法四十三條規定：「依本法所為之登記，有絕對之效力」。
    系爭土地已依法完成登記，確定其權屬為「中華民國」，則依上開規定，具有絕
    對效力，非有法律上原因，經法院判決土地登記，登記機關不得為塗銷登記等語
    ，資為抗辯。
三、查本件原告主張：坐落於苗栗縣銅鑼鄉○○段二四一地號土地（重測後為銅鑼鄉
    ○○段一七二地號）日據時期明治四十四年三月十七日由其祖父湯春福取得，面
    積三厘八毫（即三六九平方公尺）所有權範圍二分之一，大正八年（民國八年）
    時相續登記為其父湯錦海所有，面積仍為三厘八毫。惟土地總登記後面積減少為
    二厘四毫，但土地登記簿上並無相關分割之記載，而臺帳記載銅鑼段二四一地號
    。昭和十六年六月一日，地政事務所登載地號二四一之一（面積一厘四毫），以
    及地號二四一號（面積二厘四毫），且土地共有人連名簿，記載銅鑼鄉○○段二
    四一之一地號，所有權人為湯錦海及鄭氏元妹共有，於四十五年間以新登記原因
    登記為為國有，管理機關為苗栗縣政府，八十二年間移交由國有財產局所有之事
    實，業據其提出與所述相符、被告不爭執其為真正之日據時期土地登記簿影本、
    業主相續登記申請書影本、土地舊簿謄本影本、土地登記簿謄本影本、土地台帳
    土地連名簿影本、電子登記簿謄本影本等件為證，自堪信為真實。是本件應予審
    究者，厥在於：（一）重測前苗栗縣銅鑼鄉○○段二四一之一地號土地，是否分
    割自同段二四一地號土地？（二）被告是否應返還原告上開土地？
四、經查：
（一）重測前之苗栗縣銅鑼鄉○○段二四一地號土地，於昭和十六年六月一日地政事
      務所逕為分割為子地號二四一之一（面積一厘四毫）、母地號二四一號（面積
      二厘四毫）之事實，有原告提出、被告不爭執其為真正之土地臺帳影本二件附
      本院卷第十八之一、十八之二頁可證，另原告提出、被告不爭執其為真正之苗
      栗縣政府九十一年七月三日府地籍字第九一○○○六○九七一號函說明欄第二
      項（件本院卷第七十九頁），亦同此認定，是被告抗辯上開第二四一之一地號
      土地與第二四一地號土地無關，顯不足採信。
（二）又依上開臺帳顯示，重測前之苗栗縣銅鑼鄉○○段二四一、二四一之一地號土
      地，於三十六年五月間，經土地總登記公告期滿，因無人異議而確定。復依原
      告提出、被告不爭執其為真正之土地登記簿謄本（見本院卷第二十至二十二頁
      ），系爭銅鑼鄉○○段二四一之一地號土地於四十五年間，乃新登記為國有，
      管理機關為苗栗縣政府，並於八十二年間移交由國有財產局管理。按「臺灣光
      復後，政府辦理之土地總登記，其目的在整理地籍，僅為地政機關清查土地之
      一種程序，與物權登記無關，並不影響光復前原權利人因登記取得之物權。原
      審竟認系爭土地既經臺灣光復後地政機關辦理土地總登記程序而登記為國有，
      上訴人不得以光復前日據時期之土地登記主張權利，所持法律上之見解，亦有
      可議」（最高法院七十九年度臺上字第一三六○號判決參照）。查上開苗栗縣
      銅鑼鄉○○段二四一之一地號土地，既分割自前為原告之祖父湯錦海所有之同
      段二四一地號土地，而為湯錦海及鄭氏元妹所共有，揆諸前揭說明，光復前原
      權利人因登記取得之物權，應不因三十六年間土地總登記無人異議而確定，致
      受影響。
（三）本件原告為湯錦海之繼承人之一，有原告提出與其所述相符、被告不爭執其為
      真正之戶籍謄本、繼承系統表等件為證。按「繼承人自繼承開始時，除本法另
      有規定外，承受被繼承人財產上之一切權利、義務」，民法第一千一百四十八
      條前段，定有明文。是系爭土地原屬原告祖父湯錦海之應有部分，應輾轉由原
      告及其他繼承人共同繼承。按又：「依民法第八百二十一條之規定，各共有人
      對於第三人，得就共有物之全部，為本於所有權之請求，此項請求權既非必須
      由共有人全體共同行使，則以此為標的之訴訟，自無由共有人全體共同提起之
      必要。所謂本於所有權之請求權，係指民法第七百六十七條所規定之物權的請
      求權而言，故對於無權占有或侵奪共有物者，請求返還共有物之訴，得由共有
      人中之一人單獨提起，惟依民法第八百二十一條但書之規定，應求為命被告向
      共有人全體返還共有物之判決而已」，最高法院二十八年上字第二三六一號判
      例可資參照。是以基於繼承及所有權之法律關係，原告請求被告將上開土地返
      還與原告及其他共有人，為有理由，應予准許。
五、本件事證已臻明確，兩造其餘攻擊防禦方法及舉證，核與判決結果無影響，爰不
    另一一論述，附此敘明。
六、結論：本件原告之訴為有理由，依民事訴訟法第四百三十六條第二項、第七十八
    條。判決如主文
中      華      民      國    九十二    年     一     月     二十七     日
                                        臺灣苗栗地方法院苗栗簡易庭
                                                法      官  伍偉華
右正本證明與原本無異。
如對本判決上訴，應於判決送達後二十日內向本院提出上訴狀。
                                                法院書記官  黃秀娟
中      華      民      國    九十二    年     一     月     二十七     日


司法院資訊處製作；財團法人民間司法改革基金會備份。
